臺灣高雄地方法院刑事判決　　　　　　　100年度訴字第586號
公　訴　人　臺灣高雄地方法院檢察署檢察官
被　　　告　侯五來
上列被告因違反毒品危害防制條例案件，經檢察官提起公訴（10
0 年度毒偵字第782 號），本院判決如下：
    主  文
侯五來無罪。
    理  由
一、公訴意旨略以：被告侯五來前因施用毒品案件，經送觀察、
    勒戒後，認有繼續施用毒品傾向，復令入戒治處所施以強制
    戒治，於民國89年8 月24日停止戒治付保護管束期滿未經撤
    銷而視為執行完畢。又於前開觀察、勒戒與強制戒治之執行
    完畢後5 年內之93年間，因施用毒品案件，經法院判決有期
    徒刑1 年1 月確定並執行徒刑。詎其猶不知悔改，復基於施
    用第一級毒品之犯意，於99年10月25日17時54分許為警採尿
    往前回溯72小時內之某日時，在不詳地點，施用第一級毒品
    海洛因1 次。嗣因侯五來為列管毒品人口，經警通知其於99
    年10月25日17時54分許至高雄縣（現改制為高雄市）政府警
    察局鳳山分局採集尿液檢驗結果，呈可待因、嗎啡陽性反應
    ，始悉上情。因認被告涉犯毒品危害防制條例第10條第1 項
    之施用第一級毒品罪嫌云云。
二、按犯罪事實應依證據認定之，無證據不得推定犯罪事實。又
    不能證明被告犯罪者，應諭知無罪之判決，刑事訴訟法第15
    4 條第2 項、第301 條第1 項定有明文。又事實之認定，應
    憑證據，如未能發現相當證據，或證據不足以證明，自不能
    以推測或擬制之方法，為裁判基礎。且認定犯罪事實所憑之
    證據，雖不以直接證據為限，間接證據亦包括在內，然無論
    直接證據或間接證據，其為訴訟上之證明，須於通常一般之
    人均不致有所懷疑，而得確信其為真實之程度者，始得據為
    有罪之認定，倘其證明尚未達到此一程度，而有合理之懷疑
    存在而無從使事實審法院得有罪之確信時，即應由法院諭知
    被告無罪之判決（最高法院40年台上字第86號、76年台上字
    第4986號判例意旨參照）。
三、公訴人認被告侯五來涉有上開施用第一級毒品犯嫌，無非係
    以被告於99年10月25日17時54分，經警通知採集被告尿液後
    送請長榮大學鑑定，檢驗結果呈鴉片類陽性反應（即嗎啡、
    可待因陽性反應，可待因檢出濃度5821ng/ ml，嗎啡檢出濃
    度1951ng/ml ）為其證據。惟訊據被告否認有何施用第一級
    毒品海洛因之犯行，辯稱：因為伊當時罹有感冒，而於99年
    10月18日、20日、22日、25日至大東醫院就診，醫生所開立
    之處方藥劑，伊均依指示按時服用，且伊於99年10月25日17
    時許收到警局通知採尿單，隨即前往警局採驗，伊絕對沒有
    施用第一級毒品海洛因等語。經查：
  (一)被告侯五來為列管毒品人口，為警通知其於99年10月25日17
    時54分許至警局採集尿液檢驗結果，呈可待因、嗎啡陽性反
    應，數值分別為可待因5821ng/ml 、嗎啡1951ng/ml ，有應
    受尿液採驗人尿液檢體採集送驗紀錄表（檢體編號：16300
    ）、長榮大學確認報告（TRC 檢體編號：0000000 ）各1 份
    在卷可稽（警卷第4-5 頁）。又被告確於99年10月18日、20
    日、22日、25日共計在大東醫院看診4 次，經醫師診斷為急
    性上呼吸道感染、眩暈，而其中20日、22日、25日所開立處
    方「Amticough Tab 」藥錠、「Brown Mixture Liq.（with
    opium ）120ml/BT」咳嗽藥水，服用方法為每日3 次，且大
    東醫院開立之處方藥品中，Amticough 內含有condeine（微
    量）及Brown Mixture 內含有Ticuture opium comphor（複
    方阿片酊）均可代謝嗎啡等節，亦有被告提出病歷單與處方
    各4 份、大東醫院100 年5 月13日(100) 大東醫政字第47號
    函文1 份在卷可查（本院審訴字卷第34-35 頁、第40頁）。
    復經本院以被告大東醫院病處方箋所列之藥品，函詢行政院
    衛生署食品藥物管理局有關服用前開藥物後代謝嗎啡反應為
    何乙節，經該局函覆略以：處方箋之Brown Mixture liq.（
    with opium），經查行政院衛生署之藥品許可證資料，含有
    鴉片（內含嗎啡和可待因）成分。鴉片中嗎啡含量約10% ，
    可待因約0.5%。依文獻記述：口服嗎啡後24小時內，約有施
    用劑量之60% 由尿液排出；口服可待因後24小時內，約有施
    用劑量之86% 由尿液排出，其中40-70%為可待因原態或其共
    軛物，5-15% 為嗎啡或其共扼物。故服用該甘草止咳水後，
    可能於尿液中檢出嗎啡及可待因成分。施用含鴉片成分之藥
    品或海洛因毒品後，其尿液均可能檢出嗎啡及可待因，惟其
    檢出濃度與服用劑量、服用頻率、飲用水多寡、個人體質、
    代謝狀況及尿液採樣時問等因素有關，依個案而異等語，此
    有該局100 年5 月19日FDA 管字第1000027551號函1 份附卷
    可按（本院審訴字卷第39頁）。是以，由上揭函文及病歷單
    所載內容，可知患者服用「Amticough Tab 」藥碇、「Brow
    n MixtureLiq（with opium）120ml/BT」咳嗽藥水後，檢驗
    尿液結果亦均呈可待因、嗎啡陽性反應，足認被告所辯其為
    警採尿前因感冒而連續於99年10月20日、22日、25日就診並
    按醫囑服藥，致檢體有可待因、嗎啡陽性反應等語，應非虛
    詞。
  (二)再者，尿液檢驗報告所獲得可待因與嗎啡檢驗數據均為陽性
    ，然因其中所含之總可待因含量遠大於總嗎啡含量，根據美
    國臨床化學協會出版之文獻資料，每毫升尿液中總可待因含
    量大於300ng ，且嗎啡與可待因含量比小於2 比1 時，研判
    係服用可待因所致，有法務部調查局90年8 月2 日(90)陸(一)
    字第90046164號函1 紙（本院卷第24頁，該函文收錄於法官
    辦理刑事案件參考手冊(一)）。另尿中可待因的來源可為服食
    含可待因處方（可待因錠及Brown Mixture)。但可待因經服
    食入人體，會在體內自然代謝，少量可待因會轉變成嗎啡，
    但大部份均維持可待因原成分，所以服用後尿液可檢出嗎啡
    （少量) 及可待因（大量）。直接吸食毒品（海洛英或嗎啡
    ) 尿中無法檢出可待因。依據文獻報告服食可待因後，尿液
    中嗎啡與可待因比例小於1/3(即嗎啡/ 可待因<1/3) ，如尿
    液檢出可待因含量大於嗎啡3 倍以上，即可明確證明尿中嗎
    啡是由可待因自然代謝而來，亦有高雄醫學大學附設中和紀
    念醫院函文1 紙在卷可佐（本院卷第25頁，該函文收錄於法
    官辦理刑事案件參考手冊(一)。從而，法務部調查局係依尿液
    中嗎啡/ 可待因比值小於1/2 時，即研判為服用可待因所致
    ，然高雄醫學大學附設中和紀念醫院則以尿液中嗎啡/ 可待
    因比值小於1/3 時，方認為係服食可待因。故前開機關單位
    所採認定服用含可待因藥劑之標準尚非一致。而本件被告於
    99年10月25日17時54分經警採尿送驗後，檢驗結果可待因數
    值5821ng/ml 、嗎啡數值1951ng /ml，經計算其尿液中嗎啡
    / 可待因濃度比值為1/2.98（小數點第2 位以後四捨五入）
    ，適介於1/2 與1/3 之間，則依上開法務部調查局之基準可
    研判應係服用可待因所導致，雖未符前開高雄醫學大學附設
    中和紀念醫院採認服用可代因藥物之標準，惟比值1/2.98亦
    確已趨近於1/3 ，實處於臨界判斷處，本院審酌被告於99年
    10月25日採尿前之接近時間即於同年月20日、22日、25日先
    後前往大東醫院看診，並按醫囑一日3 次密集服用由醫師所
    開立之Brown Mixture Liq.（with opium）「咳嗽藥水」，
    而被告所服用之上開「咳嗽藥水」內含嗎啡及可待因成分，
    其服用後尿液中可待因與嗎啡之含量及比例，與服用劑量、
    個人體質、代謝情況等因素有關，依個案而異，客觀上既仍
    有諸多變數存在，自不得僅以些許0.0022【計算式：1/2.98
    -1/3＝0.0022（小數點後第4 位以下4 捨5 入）】誤差值，
    逕認被告尿液中嗎啡並非由可待因藥物代謝而來，況其嗎啡
    / 可待因濃度比值尚符合法務部調查局研判服用可待因之基
    準。
  (三)雖起訴意旨以被告尿液經檢出可待因陽性反應，且所含嗎啡
    濃度並非微量，認被告辯稱係因服用感冒藥所致，並非可信
    。然經實驗發現尿液受檢者檢測結果為鴉片類陽性反應時，
    有可能是因為服用複方甘草合劑（Brown Mixture ）而導致
    尿液中可待因和嗎啡成分的出現，且以氣相層析質譜儀（GC
    /MS ）分析方法，分析複方甘草合劑及尿液中微量codeine
    及Morphine成份，服用複方甘草合劑在正常治療劑量下其尿
    液中嗎啡（Morphine）濃度不易超過4000ng/ml ；而在尿液
    中可待因（codeine ）濃度方面，服用溶液劑者不易超過25
    00ng/ml 等情，有本院99年度訴字第1592號刑事判決引用法
    務部法醫研究所毒物化學組劉秀娟、林棟樑及台北醫學大學
    藥學研究所何秀娥所著「服用複方甘草合劑於尿液中嗎啡及
    可待因含量分析」之研究報告之旨可參（本院卷第53-54 頁
    ）。是被告尿液檢驗結果雖呈嗎啡及可待因陽性反應，但可
    待因濃度5821ng/ml 、嗎啡濃度1951ng/ml ，此與服用複方
    甘草合劑溶液劑後尿液中嗎啡濃度不會大於4000ng/ml 之數
    值相符，縱其尿液可待因濃度逾2500ng/ml ，然被告除服用
    上開「咳嗽藥水」外，另服用醫師開立含可待因成分「Amti
    cough Tab 」藥錠等因素影響，難免因同時服用藥水、藥錠
    之結果導致尿液中可待因濃度較高，則上開被告尿液檢驗結
    果，無從排除因被告於採尿前曾服用醫師開立含可待因之藥
    物，故尚難僅憑被告尿液檢驗結果，確認被告於採尿前有施
    用海洛因之事實。
四、綜上所述，被告前揭辯解，尚非全無可能，而本件檢察官用
    以證明被告犯罪之上開尿液檢驗報告，又尚未達於通常一般
    之人均不致有所懷疑，而得確信被告係因施用第一級毒品海
    洛因而呈現此一檢驗結果之事實，而仍有合理之懷疑存在。
    此外，復查無其他確切證據足證被告有何公訴意旨所指之犯
    行，參諸上開說明，被告犯罪即屬不能證明，自應為被告無
    罪之諭知。
據上論斷，應依刑事訴訟法第301 條第1 項前段，判決如主文。
本案經檢察官賴寶合到庭執行職務。
中    華    民    國    100   年    7     月    21    日
                  刑事第十二庭  審判長法  官  黃建榮
                                      法  官  陳川傑
                                      法  官  王品惠
以上正本係照原本作成。
如不服本判決，應於收受本判決後10日內向本院提出上訴書狀，
並應敘述具體理由，如未敘述上訴理由者，應於上訴期間屆滿後
20日內補提理由書狀於本院（均須按他造當事人之人數附繕本）
「切勿逕送上級法院」。
中    華    民    國    100   年    7    月    21     日
                                      書記官  黃翔彬